【裁判字號】    89,訴,677
【裁判日期】    890902
【裁判案由】    回復原狀
【裁判全文】
臺灣彰化地方法院民事裁定  八十九年度訴字第六七七號
    原      告  甲○○
                乙○○
    共同
    訴訟代理人  周燦雄            住台北市○○路○段二三號七樓
    被      告  彰化縣伸港鄉公所  設彰化縣伸港鄉○○路八九號
    法定代理人  曾春長        .
    訴訟代理人  鄭長利        .
右當事人間請求回復原狀辦理塗銷登記事件，本院裁定如左：
    主      文
原告之訴駁回。
訴訟費用由原告負擔。
    理      由
一、本件原告求為判決被告就坐落伸港鄉○○段一一０地號土地所有權全部，於八十
    六年二月二十六日以彰和字第一九二五號收件，於同年三月三日以徵收為原因所
    為之所有權移轉登記，應予銷。其陳述略稱：
１、原告所共有上開坐落伸港鄉○○段一一０地號土地（應有部分各二分之一）於民
    國六十一年六月三十日經彰化縣政府編列為伸港鄉都市計劃「廣停一」用地，並
    於七十七年七月廿六日公告徵收，於仝年九月十九日通知發放補償費，但原告等
    以其編定不合理且不切實際，遂未領取徵收補償費，以示抗議。彰化縣政府為符
    合法定之徵收程序，乃於八十五年十一月廿八日將徵收補償費提存於台灣彰化地
    方法院之提存所，以完成補償費之放手續。並於八十六年三月三日以徵收為原因
    ，片面向和美地政事務所申請為所有權之移轉登記。
２、按土地法第二百三十三條前段規定：「徵收土地應補償之地價及其他補償費，應
    於公告期滿十五日內發給之。」需用土地人不於「公告完畢後十五日內」（舊法
    使用文字）將應補償費額繳交主管地政機關發給完竣者，依司法院院字第二七０
    四及釋字第一一０號解釋，其徵收土地核准案應從此失其效力。茲查本件系爭土
    地徵收，經彰化縣政府於七十七年七月廿六日公告徵收，公告期間為三十日（土
    地法第二百二十七條第二一項參照)，但應補償之地價及其他償費卻遲至八十五
    年十一月廿八日始辦理提存，是其未於公告期滿十五日內發給，彰彰明甚，則依
    上開規定及解釋意旨，本件系爭土地徵收核准案早已失其效力。因此，被告於八
    十六年三月三日以徵收為原因所為之所有權移轉登記，顯屬無效，被告自應回復
    原狀收予以塗銷登記，始合法制，爰依法提起本訴，云云提出，土地謄本四紙為
    證。
二、被告聲明求為判決駁回原告之訴，其陳述略稱：第一次於七十七年八月二十六日
    通知原告受領補償費等，被告未來領取。為免因提存原告須到法院領取麻煩，才
    再於七十七年九月二十日第二次通知。縣政府是考慮到地主提領方便，係為便民
    之舉。且該地現已拆除開闢完成云云。提出彰化縣政府函公告各一件，行政法院
    判決書，廣停一拆除地主陳情暫緩拆除切結書，拆除通知函，折除公告各一件（
    以上均係影本）為證。
三、本院經查：
１、我國關於民事訴訟與行政訴訟之審判，除法律別有規定外，關於因私法關係所生
    之爭執，由普通法院審判，因公法關係所生之爭議則由行以法院審判，依修正前
    之行政訴訟法除附帶損害賠償之訴外，並無其他給付類型訴訟，因而於相關人法
    制尚未完備以前為提供人民確實有效之司法救濟途徑，有關給付之部分，經行政
    救濟程序之結果不能獲得實現時，應許向普通法院提起訴訟謀求救濟八十七年九
    月二十五日（司法院釋字第四六六號解釋參照）惟依八十七年十月二十八日新修
    正公布之行政訴訟法第八條已明訂於行政訴訟事件得提起給付之訴。該法修正條
    文並自八十九年七月一日施行。故本件訴訟應依其性質係公法關係或私法關係以
    決定是否由普通法院受理。
２、本件被告依土地法之規定徵收原告之土地，核屬國家本於公法上權力之作用所為
    之行政處分，為公法上之行為，對於徵收土地核准案失效與否，是否應回復原狀
    ，要屬土地所有權人與徵收機關因公法上之權利義務發生爭執，自應循行政爭訟
    救濟程序謀求解決，不得提起民事訴訟，請求給付此觀之行政訴訟法第十二條「
    民事或刑事訴訟之裁判，以行政處分是否無效或違法為據者，應依行政爭訟程序
    確定之」。換言之，系爭土地徵收是否未於公告期滿後十五日內發給應補償之地
    價及其他補償費而失效，應依行政程序確定，復依行政訴訟法第八條已有得於行
    政訴訟事件得提起給付之訴之規定自明。（本件原告於八十九年七月三十一日具
    狀起訴）。
３、依上所述，本件訴訟不屬普通法院之審判範圍，本院對之無審判之權限。依民事
    訴訟法第二百四十九條第一項第一款訴訟事件不屬普通法院之權限者應以裁定駁
    回之爰依上述規定以裁駁回原告之訴。
四、依民事訴訟法第二百四十九條第一項第一款、第九十五條、第七十八條、第八十
    五條第一前段裁定如主文。
中      華      民      國    八十九    年      九      月      二      日
                          彰化地方法院民事第一庭
~B法      官  李端季
右為正本係照原本作成
如對本裁定抗告，須於裁定送達後十日內向本院提出抗告狀( 應繳抗告費新台幣四十
五元 )。
中      華      民      國    八十九    年      九      月      二      日
~B法院書記官  李垂章


司法院資訊處製作；財團法人民間司法改革基金會備份。
